臺灣屏東地方法院民事判決　　　　　　　　 93年度建字第1號
原　　　告　戊○○
訴訟代理人　蔡祥銘律師
複 代 理人　蔡晉祐律師
被　　　告　己　○
上列當事人間請求清償債務事件，本院於民國94年8 月10日言詞
辯論終結，判決如下：
    主      文
被告應給付原告新台幣佰肆拾萬元，及自民國九十三年十一月
二十七日起至清償日止，按週年利率百分之五計算之利息。
原告其餘之訴駁回。
訴訟費用由被告負擔二分之一，餘由原告負擔。
本判決原告勝訴部分於其以新台幣壹佰壹拾萬肆仟元供擔保後
，得假執行。
原告其餘假執行之聲請駁回。
    事實及理由
一、原告原請求被告與訴外人丙○○給付新台幣（下同）680 萬
    元及其法定遲延利息，亦即請求被告與丙○○各給付340 萬
    元及其法定遲延利息，於訴狀送達後，就被告部分，改為請
    求被告給付680 萬元及其法定遲延利息，核屬擴張應受判決
    事項之聲明，又原依侵權行為之法律關係而為請求，於訴狀
    送達後，追加消費借貸及委任之法律關係，為被告所同意，
    此部分原告所為訴之變更或追加，依民事訴訟法第255 條第
    1 項第1 款、第3 款之規定，自無不合。又請求之基礎事實
    同一者，依民事訴訟法第255 條第1 項第2 款之規定，縱於
    訴狀送達後，原告仍得將原訴變更或追加他訴，無須得被告
    同意。所謂請求之基礎事實同一，係指變更或追加之訴與原
    訴之主要爭點有其共同性，各請求所主張之利益在社會生活
    上可認係屬同一或關連之紛爭，而就原請求之訴訟及證據資
    料，於繼續審理時，在相當範圍內具有同一性或一體性，得
    期待於後請求之審理予以利用，俾先後兩請求得在同一程序
    中一併解決，避免重複審理者屬之（最高法院90年度台上字
    第287 號判決參照）。本件原告請求被告給付680 萬元，其
    中610 萬元部分之主要爭點在於被告收受原告交付該610 萬
    元是否應負返還或賠償之責，先後各訴之主張非無關連，在
    社會生活上可認係屬同一或關連之紛爭，且原告追加之請求
    又得援用原請求之訴訟資料及證據，依訴訟經濟原則，宜利
    用同一訴訟程序審理，藉以一次解決紛爭，則原告於委任之
    法律關係外，追加一度撤回之侵權行為法律關係及不當得利
    之法律關係而為請求，亦無不合，應予准許，合先敘明。
二、原告主張：伊於民國89年5 月間經訴外人張玉水、乙○○父
    子介紹而認識被告及丙○○，被告及丙○○宣稱其等已取得
    高雄市楠梓區「四維新村」老舊眷村改建工程，並稱以其等
    過人之背景可輕易標得台南縣永康市「精忠新村」老舊眷村
    改建工程，如介紹具有資本額1 億元之甲級營造商承作上開
    工程，將可獲得鉅額佣金，惟為確保營造商履約，在簽約前
    須先交付一定金額之保證金，嗣後倘未取得工程則全數退還
    保證金。伊不疑有它，經常與張玉水父子等人聚集在屏東縣
    萬丹鄉被告家中討論相關細節，迨89年6 月間，被告以急需
    發薪及週轉為由向在場諸人商借20萬元，伊同意貸與，乃依
    被告之指示於同年月21日將20萬元匯入其子饒峰仲之帳戶。
    又伊於89年7 月間與竟誠建築股份有限公司及慈強營造股份
    有限公司簽約，取得相關文件以供被告及丙○○參與投標之
    用，伊並自89年7 月19日起至同年10月27日止匯款共610 萬
    元至被告之帳戶內，其中300 萬元作為「四維新村」老舊眷
    村改建案之保證金，另310 萬元則作為「精忠新村」老舊眷
    村改建工程之保證金。又89年10月間被告邀伊至台南參觀台
    糖所興建之國宅時，以其急需用錢為由，再向伊借用50萬元
    ，伊於同年11月12日向民間借得50萬元並攜往被告家中交其
    收受。依上所述，被告共向伊借用70萬元，且迄未返還，則
    伊自得依消費借貸之法律關係，請求被告返還借款70萬元。
    又被告及丙○○利用所謂眷村改建工程詐騙伊610 萬元，伊
    得依侵權行為之法律關係，請求被告如數賠償，倘伊所主張
    之侵權行為損害賠償請求權已因罹於時效而消滅，依民法第
    197 條第2 項規定，伊仍得依不當得利之規定，請求被告返
    還其所受之利益。又被告及丙○○如非詐欺而毋庸負侵權責
    任，伊與被告及丙○○間有委任關係存在，則伊亦得依民法
    第541 條第1 項規定，請求被告將其因處理委任事務所收取
    之610 萬元交付於伊等情，並聲明：(一)被告應給付原告680
    萬元，及自93年11月27日起至清償日止，按週年利率百分之
    5 計算之利息。(二)原告願供擔保，請准宣告假執行。
三、被告則以：伊未向原告借用金錢，亦未受原告委任投標眷村
    改建工程，更未有何詐騙原告之行為，本件實係丙○○與訴
    外人甲○○合資承包老舊眷村改建工程，資金不足，原告加
    入投資，但因身為警員，不願資金往來記錄曝光，而借用伊
    之帳戶以將資金轉給丙○○及甲○○。又原告除匯入伊及伊
    子饒峰仲帳戶內之630 萬元外，並未曾交付伊任何現金，原
    告指稱貸與伊現金50萬元，顯非屬實，至上開630 萬元匯款
    ，伊已轉匯310 萬元至丙○○指定之帳戶，並轉匯190 萬元
    至甲○○指定之帳戶，其餘110 萬元則以現金交付丙○○及
    甲○○，而毫無所剩。再者，本件關於侵權行為部分，原告
    之請求權已因罹於時效而消滅，縱使伊應對原告負侵權責任
    ，原告亦不得再伊請求賠償等語，資為抗辯，並聲明：原告
    之訴及假執行之聲請均駁回。
四、經查：原告於89年6 月21日匯款20萬元至被告之子饒峰仲帳
    戶，於89年7 月19日匯款200 萬元至被告之帳戶，於89年7
    月24日匯款100 萬元至被告之帳戶，於89年10月3 日匯款25
    0 萬元至被告之帳戶，於89年10月12日匯款40萬元至被告之
    帳戶，又於89年10月27日匯款20萬元至被告之帳戶，合計匯
    款630 萬元予被告。被告於89年6 月22日匯款10萬元至丙○○之妻高雪珍帳戶，於89年7 月19日匯款200 萬元至丙○○
    之女陳美莉帳戶，於89年10月11日匯款50萬元至陳美莉之帳
    戶，又於89年11月7 日匯款50萬元至陳美莉之帳戶，合計匯
    款310 萬元予丙○○，惟丙○○嗣後退還40萬元，被告匯款
    予丙○○部分實際上僅剩270 萬元。被告於89年10月4 日匯
    款150 萬元至蕭家哲之帳戶，又於90年7 月17日匯款40萬元
    至蕭家哲之帳戶，關於甲○○部分合計匯款190 萬元各事實
    ，為兩造所不爭執，並經證人丙○○證稱屬實，復有匯款回
    條聯、電匯申請書、匯款回條、匯款申請書及存摺等件在卷
    可稽，堪信為實在。
五、本件兩造之爭點為：1.被告是否向原告借款70萬元未還？2.
    被告是否與丙○○共同以承包眷村改建工程為幌子向原告詐
    騙金錢？其詐騙所得之金額為若干？(三)原告與被告及丙○○
    二人間是否存在有委任關係？其內容為何？原告終止委任關
    係後，得向被告請求返還之金額又為若干？茲論述如下：
  (一)原告於89年7 月19日與竟誠建築股份有限公司就高雄市楠梓
    區「四維新村」老舊眷村改建工程簽訂合作契約書，於89年
    7 月20日與慈強營造股份有限公司就台南縣永康市「精忠二
    （新）村」老舊眷村改建工程簽訂合作契約書之事實，有合
    作契約書2 件附於臺灣屏東地方法院檢察署92年度偵字第36
    52號卷第41至第43頁可憑。原告於89年6 月22日匯款20萬元
    至被告之子饒峰仲帳戶，斯時原告尚未與上開兩家營造商簽
    妥契約，如謂該20萬元係保證金或投資之資金，為時尚早，
    且證人乙○○又證稱：兩造剛接觸時原告匯入饒峰仲帳戶內
    那筆錢是借款，被告當時說那個案子看誰有錢，先拿一些出
    來處理問題等語（見本院卷第141 頁），可見該20萬元應屬
    借款之性質，被告辯稱該20萬元係原告之投資云云，要無可
    採。又證人丁○○證稱：其曾在被告家中聽到關於50萬元之
    事，且90年4 月間丙○○與被告在被告家中對原告表示感謝
    大力支持，並對原告向民間借貸50萬元之事說抱歉；證人乙○○證稱：其曾聽到原告向被告抱怨說他案子沒有推動，錢
    沒進來，50萬元沒辦法還，原告這50萬元是從一名代書那裡
    借過來，言明只借3 個月，聽兩造的口氣，其判斷那50萬元
    應該是借款等詞（見本院卷第138 頁至140 頁），且原告於
    90 年11 月12日匯款50萬元予蔡美容以返還該筆借款，有匯
    款申請書附於臺灣屏東地方法院檢察署92年度偵字第3652號
    卷第37頁可憑，足見原告確有交付該筆50萬元借款予被告無
    誤，被告否認曾收受該50萬元，亦無可採。又原告陳稱：上
    開70萬元係被告以其與丙○○之名義借用云云（見本院卷第
    17 3、174 頁），且原告於89年6 月21日將20萬元借款匯予
    被告，被告旋於翌（22）日將其中10萬元匯予丙○○，丙○○並與被告對原告表示感謝及抱歉，原告聲請本院依督促程
    序對丙○○發支付命令（已確定），復係請求丙○○給付34
    0 萬元及其法定遲延利息，而其中35萬元即為本件借款，參
    互以觀，自應認該70萬元為被告與丙○○共同向原告借用，
    且無連帶返還之約定，依此，原告應僅得向被告請求返還35
    萬元及其法定遲延利息。再本件借貸關於50萬元部分定有2
    個月之返還期限，20萬元部分則未定有返還期限，經原告陳
    明在卷（見本院卷第110 、111 頁），定有期限部分其期限
    固早已屆至而得請求返還，未定期限部分，於支付命令送達
    被告之日起迄本件言詞辯論之日止，為時已逾1 個月以上，
    亦可認與民法第478 條規定相符，而得請求返還（最高法院
    70年台上字第2011號判例參照）。
  (二)證人丁○○證稱：「被告是在作週（周）邊工程，被告有找
    我投資楠梓眷村改建，因為當初很倉促，所以我沒有參與，
    被告跟我講他有關係可以標到這個案子，當時被告跟我說許
    先生（即丙○○）共同經營公司，被告當時有跟我講他差3
    、5 百萬就可以順利進行楠梓及永康眷村的改建案，被告跟
    我推薦過好幾次。」（見本院卷第68頁）證人乙○○證稱：
    「我父親張玉水認識被告，被告向我父親介紹投資眷村改建
    的工作，他剛開始沒有叫我們要投資，叫我們找一些營造商
    來投資，眷村案是他跟許先生在做的‧‧‧‧我有透過被告
    的介紹到台北認識許先生，當時許先生有向我推銷這個案子
    ，許先生有跟（我）講說這個案子只要能多拿個幾百萬元就
    可以推動。」（見本院卷第69、70頁）「（本件原告匯款6
    百多萬元給被告）是為了取得國軍老舊眷舍的改建工程，而
    將款項交付給被告及丙○○二人，據他們二人所說是要充當
    保證金。」（見本院卷第139 頁）證人呂政明更證稱：「我
    是聽一個朋友叫盧嘉誠說被告有在做眷村改建工程，盧嘉誠
    並介紹我認識被告，我去過萬丹鄉被告家很多次‧‧‧‧每
    次被告都跟我講眷村改建的事情，希望我能夠找營造商出來
    參與投標承包工程，並說事成可以要求營造商提出一成的佣
    金，由我分一半，他們分一半，被告講他們是指他與丙○○
    ，被告也帶我去台北找過丙○○。被告又說為了證明營造商
    確實有誠意參與投標，必須視工程之規模交付100 萬元至10
    00萬元不等的押金給他們，押金是由營造商或介紹人先支付
    他們不管，如果沒有得標的話，押金會全數退還，有得標的
    話，也一樣會退還，佣金另外再給付。」「我去找被告談論
    時，曾經在被告家中遇到原告很多次，原告也是去找被告討
    論眷村改建的事，而且我也曾經與被告及原告一起討論過。
    」「我問過很多人，包括從事營造業的朋友，他們造訴我極
    可能是騙局‧‧‧‧我幾乎可以確定（被告與丙○○利用眷
    村改建工程對外騙取財物）。」（見本院卷第188 、189 頁
    ）又被告及丙○○原對甲○○（或受讓其債權之蕭家哲）負
    有債務，有協議書及協議同意書在卷可稽（見本院卷第124
    、125 頁），被告及丙○○取得被告交付之款項竟未用以取
    得眷村改建工程，而以之清償負欠甲○○或蕭家哲之債務，
    且根本未參與任何眷村改建工程之投標，事後復拒不還款予
    原告，其係以眷村改建工程為幌子，利用意欲憑空致富之人
    性弱點，誘使原告掉落陷阱，而詐取財物，彰彰明甚。至證
    人林仲秋證稱其與被告於85年間同為丙○○以相同手法騙取
    25 0萬元，每人各損失125 萬元云云，不惟不足以作為有利
    於被告之證據，反足以證明被告早已瞭解丙○○所謂之眷村
    改建工程為何物，則被告猶與丙○○分工以詐取原告財物，
    其應與丙○○負共同侵權行為責任，益為明白。
  (三)按因故意或過失，不法侵害他人之權利者，負損害賠償責任
    。數人共同不法侵害他人之權利者，連帶負損害賠償責任。
    民法第184 條第1 項前段、第185 條第1 項前段定有明文。
    此所謂權利，乃指既存法律體系所明認之權利，當然包括金
    錢所有權。則原告與丙○○共同詐騙原告610 萬元，不法侵
    害原告之權利，致原告受損害，自應對原告連帶負損害賠償
    責任。又民法第197 條第1 項規定：「因侵權行為所生之損
    害賠償請求權，自請求權人知有損害及賠償義務人時起，二
    年間不行使而消滅。」所謂知有損害，非指單純知有損害而
    言，其因而受損害之他人行為為侵權行為，亦須一併知之，
    若僅知受損害及行為人，而不知其行為之為侵權行為，則無
    從本於侵權行為請求賠償，時效即無從進行。如當事人間就
    知之時間有所爭執，應由賠償義務人就請求權人知悉在前之
    事實，負舉證責任（最高法院46年台上字第34號、72年台上
    字第1428號判例參照）。原告陳稱其於91年4 月間認識訴外
    人張家寶後，經張家寶告知始知為被告及丙○○所騙（見本
    院卷第234 頁），且原告係於91年12月27日對被告及丙○○
    提出刑事告訴，有臺灣高雄地方法院檢察署92年度發查字第
    188 號卷可考，就此被告未能舉證證明原告知悉在前，則原
    告於93年2 月4 日聲請發支付命令，其請求權消滅時效尚未
    完成，且消滅時效因而中斷（參見民法第129 條）。又時效
    因起訴而中斷者，若撤回其訴，或因不合法而受駁回之裁判
    ，其裁判確定，視為不中斷，民法第131 條定有明文。而時
    效因撤回起訴而視為不中斷者，雖可解為於起訴狀送達於被
    告時，視為原告對之為履行之請求，仍應有民法第130 條之
    適用，惟倘原告於請求後6 個月內不起訴，時效仍視為不中
    斷（最高法院71年台上字第1788號判例參照）。查本件原告
    聲請對被告發支付命令，被告於93年3 月22日收受送達，被
    告並於法定期間合法提出異議，而以原告支付命令之聲請，
    視為起訴，嗣於94年1 月14日原告就侵權行為部分撤回起訴
    後，雖復於同年5 月6 日追加該一請求，惟其訴之追加自93
    年3 月22日被告收受支付命令之送達時起算，已逾法定6 個
    月期間，時效仍視為不中斷，從而本件即應認為原告之侵權
    行為損害賠償請求權已因罹於時效而消滅。
  (四)按損害賠償之義務人，因侵權行為受利益，致被害人受損害
    者，於前項時效完成後，仍應依關於不當得利之規定，返還
    其所受之利益於被害人，民法第197 條第2 項定有明文。如
    上所述，被告及丙○○因本件共同侵權行為，而受有610 萬
    元之利益，致原告受損害，且原告因侵權行為所生之損害賠
    償請求權已罹於時效而消滅，則原告自得依關於不當得利之
    規定，請求被告及丙○○其所受之利益，即被告與丙○○每
    人各305 萬元（參見民法第271 條）。又本件原告依委任關
    係對被告為請求部分，縱使有理由，其金額亦不超過305 萬
    元，即無再加論究之必要，併此敘明。
六、綜上所述，本件原告依消費借貸及不當得利之法律關係，請
    求被告給付680 萬元，及自93年11月27日起至清償日止，按
    週年利率百分之5 計算之利息，於如主文第1 項所示範圍內
    ，為有理由，應予准許。逾此範圍，非有理由，應予駁回。
    又原告陳明願供擔保，請准宣告假執行，於其勝訴部分，經
    核並無不合，爰酌定相當之擔保金額，併准許之。至原告敗
    訴部分，其假執行之聲請已失所附麗，應駁回之。
七、據上論結，本件原告之訴為一部有理由，一部無理由，依民
    事訴訟法第79條、第390 條第2 項，判決如主文。
中　　華　　民　　國　　94　　年　　8 　　月　　24　　日
                  民事第二庭    審判長法　官　阮世賢
                                      法　官　楊中琪
                                      法　官　春生
正本係照原本作成。
如對判決上訴，須於判決送達後廿日內向本院提出上訴狀，其未
表明上訴理由者，應於提出上訴後二十日內向本院補提理由書狀
（均須按他造當事人之人數附繕本）。
中　　華　　民　　國　　94　　年　　8 　　月　　24　　日
                                      書記官  洪榮華
